【裁判字號】    89,判,455
【裁判日期】    890224
【裁判案由】    有關土地登記事務
【裁判全文】
行  政  法  院  判  決                            八十九年度判字第四五五號
    原      告  甲○○
    被      告  苗栗縣竹南地政事務所
右當事人間因有關土地登記事務事件，原告不服臺灣省政府中華民國八十七年十二月
十日八七府訴一字第一七三九六八號再訴願決定，提起行政訴訟。本院判決如左︰
    主  文
原告之訴駁回。
    事  實
緣原告以其所有坐落苗栗縣後龍鎮○○段一三三六地號土地上之建築物並未滅失，被
告竟依上開地號土地所有人之一林東鄉之申請，為該建築物滅失登記，於法不合，並
向被告申請核發三十八年八月三十一日設定登記之地上權位置圖及建築改良物情形填
報表，被告以該建物經其派員實地勘查，確已滅失，且被告並無上述文件為由，駁回
其申請。原告不服，循序提起訴願、再訴願，均遭決定駁回，遂提起行政訴訟，茲摘
兩造訴辯意旨如次：
原告起訴意旨略以：系爭土地上之建物門牌號由：「新竹州竹南郡後龍庄後龍字後龍
五十番地」重編為「後龍鄉北龍村一二四號」、「後龍鄉北龍村八十九號」、「後龍
鎮北龍里八鄰二十一號」、「後龍鎮北龍里八鄰之１號」迄今，事實上林廖哭之倒
屋殘壁、基樁等依然存在。原告之建物（建號一七七）是民國九年所建，經過將近七
十年而有傾塌之虞，於七十五年五月三十一日向苗栗縣政府建設局提出修繕申請書，
並經苗栗縣政府建設局核准，修繕而成石棉瓦屋。嗣於八十四年間林東鄉向後龍鎮公
所檢舉上開依規定修繕後之合法房屋係違章建築時，亦經苗栗縣政府認定係合法房屋
，只有拆除騎樓部分而結案，至今尚繼續繳納房屋稅，使用如昔，為此請求被告應塗
銷建物滅失登記，回復原告之年二○八五號權狀、七十五年三五一一號權狀。且台
灣高等法院院民黃字第三八○三號函主旨：「請派員會同本院測量苗栗縣後龍鄉龍南
一三三六地號上後龍鄉北龍村八十九號建物（建號一七七）滅失前之位置所在，並將
測量結果繪圖二十份附具說明惠覆。」實際上原告之房屋並未滅失。又林廖哭和謝葉
於（原告之母）是妯娌，依台灣習俗「妯娌」稱為「東西仔」，（建號一七七）之正
廳門是向南方，林廖哭（原告之伯母）當然是佔用正廳東邊之（建號一七七）之位置
，而上開建物係於民國九年建造，在三十八年八月三十一日全國建築改良物總登記時
，有繳交當時之新竹縣政府竹南地政事務所建物填報繳驗憑證收件收據，包括建築改
良物情形填報表、最近三年房捐收據、地上權設定證書等合計三件，始得補辦地上權
登記，如依三十八年間繳交之建築改良情形填報表，就不會像被告製作之複丈圖中甲
、乙、丙部份之實測圖，因該圖完全和現場實地尚存在之倒屋殘壁，林廖哭之公廳邊
臥房入口，臥房磚柱，臥房和房分開留有一條零點九三公尺之通道，以通往房邊
之古井取家庭用水等之基樁有三百六十度之不相符合，再該複丈圖乙案之Ａ，正是原
告於七十五年五月三十一日向苗栗縣政府建設局提出修繕申請並經核准之石棉瓦屋，
除占用一三三六地號部分以外，尚占用同段一三三二、一三三五地號土地，係將公廳
西邊之一半及謝葉於之臥房等修繕而成鋼柱石棉瓦屋，乙案之Ｂ亦不相符，故被告應
撤銷該複丈成果圖並退回不當收取之規費暨賠償一切損失。另林東鄉於八十三年四月
十三日（即原告修繕系爭房屋以後第八年）才向被告申請建物滅失登記及公告二○八
五、三五一一號權狀作廢，惟係林東鄉與被告之片面作業，原告並未接到通知，況原
告曾於4.日以後龍郵局存證信函第七七號予被告，故被告不按現場尚存留之倒屋
殘壁之基樁繪製複丈成果圖，自有未合，是原處分及訴願、再訴願決定均有違誤，請
求均予撤銷等語。
被告答辯意旨略以：按土地登記規則第三十三條規定：「建物滅失時，該建物所有權
人未於規定期限內申請消滅登記者，土地所有權人或其他權利人得代位申請之。登記
機關於登記完畢後，應將登記結果通知建物權利人。」本件原告所有坐落苗栗縣後龍
鎮○○段第一三三六地號上之建物第一七七建號，係於民國三十八年辦理建物所有權
第一次登記，其結構為木造平房，而土地所有權人之一林東鄉於八十三年四月十三日
向被告代位申請建物滅失勘查（收件第三八○號），同年四月十六日被告派員前往實
地勘查結果，確實已滅失，遂於同年四月二十二日以南地所第三五七四號辦理滅失登
記。又被告並無三十八年建物所有權第一次登記時有關設定地上權位置圖及建築改良
物情形填報表等資料，自無法核發予原告。至八十五年三月二十八日測量之土地複丈
成果圖，乃依據台灣高等法院之指示複丈，並無違法。是被告之處分既係依法為之，
即無違誤，請求駁回原告之訴等語。
    理      由
一、按「建物滅失時，該建物所有權人未於規定期限內申請消滅登記者，土地所有權
    人或其他權利人得代位申請之。登記機關於登記完畢後，應將登記結果通知建物
    權利人。」土地登記規則第三十一條定有明文。
二、本件原告以其所有坐落苗栗縣後龍鎮○○段一三三六地號土地上之建物並未滅失
    ，被告竟依上開地號土地所有人之一林東鄉之申請，為建物滅失登記，於法不合
    ，並向被告申請核發三十八年八月三十一日設定登記之地上權位置圖及建築改良
    物情形填報表，被告以該建物經其派員實地勘查，確已滅失，且被告並無上述文
    件為由，駁回其申請。原告不服，一再訴願遞遭決定駁回，遂提起本訴。原告主
    張系爭建物並未滅失，曾於七十五年五月三十一日向苗栗縣政府建設局提出修繕
    申請經核准在案，嗣於八十四年間在林東鄉檢舉違章時，亦經苗栗縣政府認定係
    合法房屋，僅拆除騎樓部分而繼續繳納房屋稅使用迄今，被告依林東鄉申請，片
    面作業，並未通知原告，故被告應塗銷建物滅失登記，且被告依臺灣高等法院函
    所製作之複丈成果圖是憑一己杜撰所繪製，與現場有很大的出入，又系爭建物於
    三十八年總登記時有繳交建築改良物情形填報表及地上權設定證書，被告駁回其
    申請，顯有違誤等語。被告則以原告所有之建物於八十三年四月十三日，由土地
    所有人之一林東鄉代位申請建物滅失勘查，經派員於同年月十六日實地勘查結果
    ，確實滅失，遂辦理滅失登記，依法並無不合，至該建物之設定登記之地上權位
    置圖及建築改良物情形填報表，被告確無該項資料可供核發，而八十五年三月二
    十八日測量之土地複丈成果圖係依據臺灣高等法院之指示複丈，原處分並無違誤
    等語資為抗辯。經查原告所有坐落苗栗縣後龍鎮○○段一三三六地號土地上之建
    物（建號第一七七號）係於三十八年辦理建物第一次登記，其結構為木造平房，
    而於八十三年四月十三日，由土地所有人之一林東鄉代位申請建物滅失勘查，被
    告於同年月十六日派員實地勘查結果，認定確實已滅失，乃依據林東鄉之申請為
    滅失登記，有八十三年四月十三日建物測量申請書（收件第三八○號）及八十三
    年四月十八日滅失登記申請書（收件第三五七四號）影本各一份暨土地、建物登
    記簿影本附於原處分卷可稽，揆諸首揭條文規定，被告所為之建物滅失登記尚非
    無據。至登記機關於登記完畢後，有無將登記結果通知建物權利人，要屬程序事
    項，並不因此而影響實質勘查認定之結果。且原告自承其於七十五年五月三十一
    日向苗栗縣政府建設局提出修繕申請並經核准在案，其時距八十三年四月十三日
    林東鄉申請建物測量，已有幾近八年之久，以該屋係木造平房，於三十八年辦理
    建物第一次登記觀之，依常情推論，自有可能於八十三年四月十三日林東鄉申請
    建物測量時已呈滅失狀態，況被告係依其實地勘查結果為認定，已如上述，其所
    為之建物滅失登記於法自無不合。而原告所言八十四年間在林東鄉檢舉違章時，
    經苗栗縣政府認定係合法房屋，僅拆除騎樓部分而繼續繳納房屋稅使用迄今之建
    物為系爭經滅失登記之建物一節，經查所謂檢舉建築物違章事件之審查，僅認定
    其是否有依建築法規定建築（如有無申請建造執照及建物所蓋面積、容積率、建
    蔽率、空地比率等有無依照規定等），僅在程序方面認定是否違法，此由苗栗縣
    政府建設局八十七年二月五日建程字第一○三一九號函所載業已拆除違建騎樓即
    知，是苗栗縣政府建設局既未認定其究係新屋抑舊屋，自不能因此即逕謂八十四
    年間檢舉違章事件之建物即系爭經滅失登記之建物，原告空言泛稱，而未提出其
    他具體事證，自難認為實在。至八十五年三月二十八日測量之土地複丈成果圖，
    係臺灣高等法院囑託被告複丈，有臺灣高等法院八十五年三月十八日函影本足憑
    ，且該函僅係囑託測量苗栗縣後龍鎮○○段一三三六地號土地上之建物（建號第
    一七七號）滅失前之位置，並無何事實之認定，要難據此遽謂系爭建物並未滅失
    。又依土地登記規則第二十條第一項規定，收件簿、登記申請書及其附件之保存
    期限為自登記完畢之日起十五年，系爭經滅失登記建物之設定登記地上權位置圖
    及建築改良物情形填報表等，係於三十八年八月三十一日提出，有竹南地政事務
    所建物填報繳驗憑證收件收據影本可證，而該建物（建號第一七七號）又係於三
    十八年十月十五日辦理建物總登記完畢，有建物登記簿影本足參，早逾十五年之
    保存期限，從而本件被告以其並無三十八年八月三十一日設定登記之地上權位置
    圖及建築改良物情形填報表，而駁回原告之申請，亦無違誤，訴願、再訴願決定
    亦無不合，原告起訴意旨難認有理，應予駁回。
據上論結，本件原告之訴為無理由，爰依行政訴訟法第二十六條後段，判決如主文。
中    華    民    國     八十九      年      二      月     二十四      日
                    行 政 法 院 第 三 庭
                                審 判 長 評  事      曾  隆  興
                                         評  事      鄭  淑  貞
                                         評  事      林  家  惠
                                         評  事      徐  瑞  晃
                                         評  事      張  瓊  文
右  正  本  證  明  與  原  本  無  異
                                         法院書記官  阮  桂  芬
中    華    民    國     八十九      年      二      月     二十五      日


司法院資訊處製作；財團法人民間司法改革基金會備份。
